【裁判字號】    98,重訴,11
【裁判日期】    990107
【裁判案由】    所有權移轉登記
【裁判全文】
臺灣高雄地方法院民事判決              98年度重訴字第11號
原      告  甲○○
訴訟代理人  何旭苓律師
被      告  乙○○
訴訟代理人  吳永茂律師
            羅玲郁律師
上列當事人間請求所有權移轉登記事件，本院於民國98年12月24
日言詞辯論終結，判決如下：
    主  文
原告之訴及假執行之聲請均駁回。
訴訟費用由原告負擔。
    事實及理由
壹、程序部分：
一、按訴狀送達後，原告不得將原訴變更或追加他訴，但減縮應
    受判決事項之聲明或因情事變更而以他項聲明代最初之聲明
    者，不在此限，民事訴訟法第255 條第1 項第3 款、第4 款
    分別定有明文。本件原告起訴請求被告將坐落高雄縣燕巢鄉
    ○○段46地號土地（重測前地號為面前埔段1043地號，下稱
    系爭興龍段土地）所有權移轉登記予原告，嗣因系爭興龍段
    土地於本院審理時經強制執行拍賣而出售他人（本院民國98
    年度司執字第2347號強制執行事件），原告乃依系爭興龍段
    土地於拍賣程序鑑價為新臺幣（下同）18,473,600元為據，
    於98年8 月18具狀變更起訴聲明為請求被告給付18,473,600
    元，復於98年9 月3 日減縮聲明為14,046,054元，業據原告
    提出本院民事執行處98年6 月23日雄院高98司執良字第2343
    7 號通知、98年7 月7 日雄院高98司執良字第23437 號通知
    、法拍屋查詢系統資料為憑（見本院卷第124 頁至第126 頁
    、第147 頁），被告固不同意其訴之變更（見本院卷第150
    頁至第151 頁），惟本件確有上開情事變更之情，原告所為
    訴之變更，核與首揭規定相符，自應准許。
貳、實體部分：
一、原告起訴主張：系爭興龍段土地為訴外人劉昭文、劉昭儀共
    有而借名登記在被告名下，劉昭文、劉昭儀與被告於83年10
    月5 日簽訂契約書（下稱系爭契約書），約定坐落高雄縣阿
    蓮鄉○路段2029地號土地（下稱2029地號土地）、高雄縣鳳
    山市○○街28號房屋暨所坐落基地（下稱南貴街28號房地）
    、台南市吳美燕名下房屋暨所坐落基地（下稱台南市房地）
    歸被告所有，且南貴街28號房地之抵押權應於3 年內塗銷，
    2029地號土地及台南市之房地之抵押權則應於8 年內塗銷，
    辦理塗銷所應償還之貸款及手續由劉昭文、劉昭儀負責處理
    及償還，劉昭文、劉昭儀給付被告1,000,000 元後，如劉昭
    文、劉昭儀欲辦理系爭興龍段土地所有權移轉登記，被告不
    得藉故刁難。劉昭文、劉昭儀業已交付1,000,000 元予被告
    ，並塗銷南貴街28號房地所設定之抵押權，被告亦隨即本於
    所有權於87年11月25日將之移轉登記予訴外人楊曾素娥；至
    2029地號土地及台南市房地部分，劉昭文、劉昭儀因無法辦
    理塗銷登記，乃於96年間另將高雄縣鳳山市○○街26號房屋
    暨所坐落基地（下稱南貴街26號房地）無償讓與被告且給付
    被告6,000,000 元，以之為替代給付，被告遂於96年5 月28
    日書立切結書（下稱系爭切結書），載明被告於取得南貴街
    26號房地所有權及6,000,000 元後，願無條件配合辦理系爭
    興龍段土地所有權移轉登記。劉昭文、劉昭儀屢向被告請求
    辦理系爭興龍段土地所有權移轉登記事宜，均遭被告拒絕，
    劉昭文、劉昭儀已於97年7 月26日將系爭興龍段土地所有權
    及移轉登記請求權讓與原告，又因系爭興龍段土地已經本院
    98年度司執字第23437 號強制執行事件予以拍定，被告已因
    情事變更而無法移轉系爭土地予原告，而系爭興龍段土地於
    上開執行程序經鑑價為18,473,600元，爰依債權讓與之法律
    關係、系爭契約書之約定及情事變更原則，提起本件訴訟，
    並聲明：(一)被告應給付原告14,046,054元，及自起訴狀繕本
    送達翌日起算至清償日止，按年息百分之5 計算之利息；(二)
    願供擔保，請准宣假執行。
二、被告則以：系爭興龍段土地乃被告所有，非劉昭文、劉昭儀
    借名登記於被告名下。又依系爭契約書之約定，劉昭文、劉
    昭儀負有塗銷2029地號土地、南貴街28號房地及台南市房地
    抵押權而將上開不動產歸被告所有之義務，此劉昭文、劉昭
    儀所負義務與被告所負系爭興龍段土地移轉登記義務屬對待
    給付關係，劉昭文、劉昭儀既未履行上開之義務，被告即可
    拒絕履行移轉系爭興龍段土地所有權之義務。另系爭興龍段
    土地上於80年6 月19日已設定最高限額抵押權36,000,000元
    ，擔保訴外人儀榮企業股份有限公司（下稱儀榮公司）向彰
    化商業銀行股份有限公司（下稱彰化銀行）之借款，嗣由訴
    外人楊鐿春代為清償，而楊鐿春代為清償之36,000,000元與
    原告本件請求金額相互扣抵後，該土地之價值應為0 ，是原
    告請求被告給付14,046,054元，並無理由等語，資為抗辯。
    並聲明：(一)原告之訴及假執行之聲請均駁回；(二)如受不利判
    決，願供擔保請准宣告免為假執行。
三、本件兩造不爭執事項及爭點：
(一)、不爭執事項：
 1、劉昭文、劉昭儀與被告於83年10月5 日簽訂系爭契約書，約
    定2029地號土地、南貴街28號房地、台南市房地歸被告所有
    ，南貴街28號房地之抵押權應於3 年內塗銷，2029地號土地
    及台南市房地之抵押權則應於8 年內塗銷，辦理塗銷所應償
    還之貸款及手續由劉昭文、劉昭儀負責處理及償還，劉昭文
    、劉昭儀給付被告1,000,000 元後，如劉昭文、劉昭儀欲辦
    理被告名下系爭興龍段土地所有權移轉登記，被告不得藉故
    刁難。
 2、劉昭文、劉昭儀已依系爭契約書內容交付1,000,000 元予被
    告。
 3、2029地號土地及台南市房地部分，劉昭文、劉昭儀因無法依
    系爭契約書辦理塗銷登記，乃於96年間另將南貴街26號房地
    無償讓與被告且給付被告6,000,000 元，被告遂於96年5 月
    28日書立系爭切結書。
 4、系爭切結書第2 條約定：系爭契約書第5 條，被告名下系爭
    土地，被告皆按劉昭儀與劉昭文之意思配合辦理，不會藉故
    刁難。
 5、原告於97年7 月26日與劉昭文、劉昭儀簽訂債權讓與協議書
    ，受讓系爭土地所有權及對被告就系爭土地之所有權移轉登
    記請求權。
(二)、爭點：
 1、劉昭文、劉昭儀是否已依系爭契約書約定塗銷南貴街28號房
    地之抵押權？
 2、系爭契約書所載劉昭文、劉昭儀就2029地號土地及台南房地
    部分應履行義務，已以切結書所載內容為替代給付？（亦即
    劉昭文、劉昭儀依切結書辦理後，即無再依系爭契約書履行
    塗銷2029地號土地及台南房地抵押權之義務？）
 3、系爭興龍段土地經他人拍定後，原告依情事變更原則請求被
    告給付14,046,054元，是否有理？
四、茲就上開爭點，析述本院得心證之理由如下：
(一)、查系爭興龍段土地經抵押權人楊鐿春聲請本院以98年度司執
    字第23437 號強制執行事件予以拍賣，該土地經鑑價為18,4
    73,600元，於98年9 月2 日經拍定，拍定價格為83,926,000
    元等情，有本院民事執行處98年6 月23日雄院高98司執良字
    第23437 號通知、98年7 月7 日雄院高98司執良字第23437
    號通知、法拍屋查詢系統資料及98年度司字第23437 號強制
    執行事件分配表在卷可憑（見本院卷第124 頁至第126 頁、
    第147 頁、第179 頁至第182 頁），且為被告所不爭執，堪
    予認定。
(二)、本件兩造就劉昭文、劉昭儀是否已依系爭契約書約定塗銷南
    貴街28號房地之抵押權、系爭結切書是否取代系爭契約書所
    載應塗銷2029地號土地及台南房地抵押權義務等節有所爭執
    ，被告據此抗辯原告雖自劉昭文、劉昭儀受讓系爭興龍段土
    地移轉登記請求權，因劉昭文、劉昭儀尚未履行系爭切結書
    義務完畢，原告尚不得請求其移轉系爭興龍段土地之所有權
    等語。姑不論劉昭文、劉昭儀是否已履行系爭切結書義務完
    畢而可認原告已得請求被告辦理系爭興龍段土地之所有權移
    轉登記，原告既主張因系爭興龍段土地業經他人拍定，被告
    已無法履行移轉登記義務，且系爭興龍段土地於拍賣程序經
    鑑價為18,473,600元，故依情事變更原則改請求被告給付
    14,046,054元，本院爰就原告主張是否符合民法第227 條之
    2 情事變更原則之要件先予審認。
(三)、按契約成立後，情事變更，非當時所得預料，而依其原有效
    果顯失公平者，當事人得聲請法院增、減其給付或變更其他
    原有之效果，民法第227 條之2 定有明文。而民法第227 條
    之2 第1 項，所謂因情事變更，當事人得聲請法院增、減其
    給付或變更其他原有之效果，係以法律行為成立後，因不可
    歸責於當事人之事由，致情事變更非當時所得預料，而依其
    原有效果顯失公平為要件。如當事人間於締約時，已明訂契
    約成立後，因可歸責於當事人一方之事由，致他方受有損害
    者之處理方式，僅生依約履行債務之問題，非屬該條所稱之
    情事變更，自無該條規定之適用（最高法院98年度台上字第
    888 號判決意旨參照）。又因情事變更而增、減其給付或變
    更其他原有之效果，應斟酌當事人因情事變更，一方所受不
    相當之損失，他方所得不預期之利益，及其他實際情形，為
    公平之裁量（最高法院94年度台上第898 號判決意旨參照）
    。查系爭興龍段土地於80年6 月19日即設定本金最高限額36
    ,000,000元之抵押權予彰化銀行，擔保儀榮公司向彰化銀行
    之借款，此有系爭興龍段土地登記簿在卷可稽（見本院卷第
    161 頁），而被告抗辯儀榮公司積欠彰化銀行36,000,000元
    債務嗣由楊鐿春代為清償，系爭興龍段土地即改有楊鐿春之
    抵押權存在等情（見本院卷第151 頁），為原告所不爭執，
    且有系爭興龍段土地登記謄本在卷可參（見本院卷第7 頁）
    ，堪信為真，則劉昭文、劉昭儀與被告在83年10月5 日簽訂
    系爭契約書前，系爭興龍段土地即已存有抵押權，自有可能
    因抵押權人實行抵押權而遭拍賣，劉昭文、劉昭儀與被告於
    簽訂系爭契約書時對於此情並非不可預見，則系爭興龍段土
    地於本院審理時經抵押權人聲請拍賣而遭他人拍定，即非不
    可預料之情事變更，是系爭契約原定給付即移轉系爭興龍段
    土地所有權登記實難謂有何顯失公平之情，自與民法第227
    條之2 所定情事變更原則之要件不符。又系爭興龍段土地拍
    定價格雖為83,926,000元，惟經分配後尚不足清償抵押債務
    ，有本院98年度司字第23437 號強制執行事件分配表附卷足
    稽（見本院卷第179 頁至第182 頁），堪認原告縱得請求被
    告移轉系爭興龍段土地所有權，亦因系爭興龍段土地不足清
    償其抵押權擔保債務而實際上無拍定價金餘款可資受領，則
    原告以系爭興龍段土地鑑價至少價值18,473,600元為據，請
    求將系爭契約書原定給付變更為應給付系爭興龍段土地價值
    中之14,046,054元，亦非原告如順利取得系爭興龍段土地所
    有權可得預期之利益甚明，原告主張其因被告無法履行系爭
    興龍段土地所有權移轉登記義務而受損害金額為14,046,054
    元，亦不足採。準此，原告依民法第227 條之2 情事變更原
    則請求本院變更系爭切結書原定給付效果而命被告給付14,0
    46,054元，尚屬無據。
五、綜上所述，原告雖受讓系爭契約書所定系爭興龍段土地之移
    轉登記請求權，惟因系爭興龍段土地業經他人拍定，此情並
    非原告前手即劉昭文、劉昭儀及被告於簽訂系爭契約書不可
    預料之情事變更，且原告亦無法證明因此受有損害額為14,0
    46,054元，並無民法第227 條之2 得請求變更系爭契約書原
    有效果規定之適用。從而，原告依債權讓與、系爭契約書及
    民法第227 條之2 情事變更原則，請求被告給付14,046,054
    元，及自起訴狀繕本送達翌日起算至清償日止，按年息百分
    之5 計算之利息，為無理由，應予駁回。又原告之訴既經駁
    回，其假執行之聲請即失所附麗，應併予駁回。
六、本件事證已臻明確，兩造其餘攻擊防禦方法及所提證據，核
    與判決之結果不生影響，均毋庸逐一審酌論述，附此敘明。
七、據上結論，本件原告之訴為無理由，應依民事訴訟法第78條
    ，判決如主文。
中    華    民    國    99    年    1     月    7     日
                  民事第六庭  審判長法  官  楊國祥
                                    法  官  陳明呈
                                    法  官  林書慧
正本係照原本作成。
如不服本判決，應於送達後20日內，向本院提出上訴狀並表明上
訴理由，如於本判決宣示後送達前提起上訴者，應於判決送達後
10日內補提上訴理由書（須附繕本）。
中    華    民    國    99    年    1     月    7     日
                                書記官  莊豐源

司法院資訊處製作；財團法人民間司法改革基金會備份。
